臺灣桃園地方法院民事判決　　　　　　　95年度家訴字第99號
原　　　告　戊○○○
　　　　　　　　　　　號2樓
訴訟代理人　林思銘律師
複　代理人　丁○○
被　　　告　丙○○
兼　法　定
代　理　人　甲○○
　　　　　　　　　　　巷8弄1.
上列當事人間請求確認繼承權存在等事件，本院於民國96年9 月
3 日辯論終結，判決如下：
    主  文
原告之訴駁回。
訴訟費用由原告負擔。
    事  實  及  理  由
壹、原告起訴主張：
一、聲明：
（一）先位聲明：
    (1)確認原告對於被繼承人陳科中所遺如附表所示之不動產有
      繼承權存在。
    (2)被告就前項被繼承人陳科中所遺之不動產（除桃園縣大溪
      鎮○○段南興小段第92之2 地號外）所為繼承登記，應予
      塗銷。
    (3)被告應與原告就被繼承人陳科中所遺如附表所示之不動產
      辦理繼承登記。
（二）備位聲明：
    (1)確認原告對於被繼承人陳科中所遺如附表所示之不動產有
      1/6 特留分。
    (2)被告就前項被繼承人陳科中所遺之不動產（除桃園縣大溪
      鎮○○段南興小段第92之2 地號外）所為繼承登記，應予
      塗銷。
    (3)被告應與原告就被繼承人陳科中所遺如附表所示之土地，
      以被告2 人所有權應有部分各5/12、原告所有權應有部分
      1/6 辦理繼承登記。
二、陳述：
（一）兩造之被繼承人即訴外人陳科中（男，民國14年11月1日
      生，94年10月31日死亡，死亡前最後住所：桃園縣大溪鎮
      南興里25鄰南興88號），遺有如附表所示之土地9 筆及其
      上未辦理保存登記之建物3 棟。原告為訴外人陳科中之養
      女，又從未終止收養關係，依民法第1138條及第1141條規
      定，自有繼承權。而被告甲○○為訴外人陳科中之次養女
      ，被告丙○○則為訴外人陳科中之孫女（被告丙○○之父
      即訴外人陳俊發先於訴外人陳科中死亡，而由被告丙○○
      代位繼承其應繼分），是訴外人陳科中之遺產本應由兩造
      共同繼承，每人應繼分各1/3 。詎被告2 人竟然以原告長
      期旅居阿根廷，未與養父即訴外人陳科中同住，已無遺產
      繼承權為由，否定原告之繼承權，進而於94年10月31日，
      僅以被告2 人為繼承人而辦理如附表所示土地之繼承登記
      ，將之全部登記為被告2 人所有，每人所有權應有部分各
      1/2 ，置原告之繼承權於不顧，原告依法自得請求判決如
      先位聲明所示。
（二）被告雖提出94年8 月28日由訴外人邱正雄等人替訴外人陳
      科中所立之代筆遺囑（下稱系爭遺囑），然訴外人陳科中
      於94年8 月份時已病重，應無力提筆簽名，且系爭遺囑中
      其簽名歪斜、無力、不穩，不似由本人親自書寫，可證系
      爭遺囑顯係偽造。又證人邱正雄稱其係於系爭遺囑作成前
      一天與被告甲○○約好隔日去為代筆遺囑，與證人陳如柳
      供稱代書是當日找的乙節明顯有出入，且證人邱正雄與陳
      如柳均未提及在場之其他證人有幫證人邱正雄及陳科中翻
      譯溝通，則在證人邱正雄不諳客語及訴外人陳科中不諳國
      語之情下，難以想像2 人如何溝通。另證人邱正雄證稱系
      爭遺囑是依訴外人陳科中之意願寫就，證人陳如柳則證稱
      係證人邱正雄先擬草稿，可知證人說法不一，原告自得否
      認系爭遺囑之真實。縱使系爭遺囑為真正，亦已侵害原告
      之特留分，原告自得依民法第1123條規定，訴請判決如備
      位之聲明所示。
（三）對被告抗辯所為之陳述：原告於76年間隨夫婿赴阿根廷經
      商，雖遠赴國外但經常回國探視養父母，也隨時以國際電
      關心養父母的生活。原告於94年1 月31日返台、3 月10日
      離台，在此1 個半月之期間多次回至養父即訴外人陳科中
      家關心其生活。訴外人陳科中於94年6 月病發並於同年10
      月31日仙逝，原告則早於同年9 月27日即返台加以照顧，
      並於其死後共同料理後事完畢，始於同年12月27日離台。
      此外，第三人陳科中生前有租金收入約新臺幣（下同）4
      萬元及老農津貼，尚有約3 百多萬元之定期存款，其於94
      年6 月住進慈濟醫院時，原告因一時生意及經濟上因素，
      心有餘而力不足，故直至同年9 月才返台探親，直至其仙
      逝為止。
三、證據：提出戶籍謄本2 份、土地登記謄本9 份、財產歸屬資
    料清單1紙。並聲請訊問證人陳如水、陳福俊。
貳、被告之抗辯：
一、聲明：如主文所示。
二、陳述：原告自幼即為訴外人陳科中所收養，然其自國小畢業
    後，即回親生父母家久住，之後即未與被繼承人共同生活，
    後遠嫁阿根廷，未留下聯絡電話地址，長達20年期間亦從未
    探望或扶養照料訴外人陳科中夫婦，甚至亦未電話問候，遑
    論盡扶養義務，全然不顧訴外人陳科中幼時養育之恩。直至
    訴外人陳科中病危，原告始速回國。訴外人陳科中生前曾多
    次向鄰居或他人表示：「要將原告戶口割出去。」「財產不
    要分給她。」，且訴外人陳科中生前立有系爭遺囑，載明所
    有遺產由被告2 人均分，即明白表示原告不得繼承，被告乃
    依系爭遺囑為登記。另關於訴外人陳科中在系爭遺囑之簽名
    筆跡，與家中所留數年前之租屋契約上簽名字樣同為歪斜字
    體，故系爭遺囑確為其所親簽。綜上所述，依民法第1145條
    第1 項第5 款之規定及最高法院74年台上字第1870號判例所
    示意旨，原告自已無繼承權，爰請判決如答辯聲明所示。
三、證據：提出代筆遺囑1 份、租約末頁1 紙、收據1 紙（均為
    影本）。並聲請訊問證人陳如柳、陳棟興、邱正雄、呂乙○
    ○。
參、得心證之理由
甲、程序方面：按確認法律關係之訴，非原告有即受確認判決之
    法律上利益者，不得提起之，民事訴訟法第247 條第1 項前
    段定有明文。所謂即受確認判決之法律上利益，係指法律關
    係之存否不明確，原告主觀上認其在法律上之地位有不妥之
    狀態存在，且此種不妥之狀態，能以確認判決將之除去者而
    言（最高法院52年臺上字第1240號判例意旨參照）。本件原
    告主張其對於訴外人陳科中有繼承權或特留分等節既為被告
    所否認，足徵兩造間就此私法上之法律關係存否存有歧見，
    原告於私法上之地位難謂無受侵害之危險，又此項危險得以
    對於被告之確認判決除去，則參照前揭法律規定及說明，原
    告所提本件訴訟中確認之訴之部分，自屬有即受確認判決之
    法律上利益。
乙、實體方面：
一、原告所主張伊為訴外人陳科中之養女，且未終止收養關係，
    而被告甲○○亦為訴外人陳科中之養女，被告丙○○則為訴
    外人陳科中之孫女（被告丙○○之父即訴外人陳俊發已先於
    訴外人陳科中死亡）；訴外人陳科中已於94年10月31日死亡
    ，並遺有如附表所示之土地9 筆及其上未辦理第一次登記之
    建物3 棟等事實，為被告所不爭執，並有戶籍謄本2 份、土
    地登記謄本9 份、財產歸屬資料清單1 紙附卷可稽，堪信為
    真實。
二、又原告主張被告2 人以原告已無遺產繼承權為由，否定原告
    之繼承權，進而於94年10月31日，僅以被告2 人為繼承人而
    辦理如附表所示土地之繼承登記，將之全部登記為被告2 人
    所有，每人所有權應有部分各1/2 之事實，亦為被告所不否
    認，並有上述土地謄本在卷可參及桃園縣大溪地政事務所95
    年8 月2 日函附如附表所示土地94年收件192350號登記案件
    影本乙份附卷可查，同堪認定為真實。
三、再原告主張其應有繼承權，且系爭遺囑並非真正等事實，則
    為被告所否認，並以前揭情詞置辯，是本件依序所應審究之
    爭點，即為(1)原告是否依民法第1145條第1 項第5 款之規定
    ，喪失繼承權？(2)系爭遺囑是否為真正？(3)系爭遺囑若為真
    正，則其內容有無侵害原告之特留分？本院所為之判斷如下
    ：
（一）就上開第(1)爭點而言：
    1.按有左列各款情事之一者，喪失其繼承權：…對於被繼
      承人有重大虐待或侮辱情事，經被繼承人表示其不得繼承
      者，民法第1145條第1 項第5 款定有明文。且按此所謂對
      於被繼承人有重大之虐待情事，係指以身體上或精神上之
      痛苦加諸於被繼承人而言，凡對於被繼承人施加毆打，或
      對之負有扶養義務而惡意不予扶養者，固均屬之，即被繼
      承人（父母）終年臥病在床，繼承人無不能探視之正當理
      由，而至被繼承人死亡為止，始終不予探視者，衡諸我國
      重視孝道固有倫理，足致被繼承人感受精神上莫大痛苦之
      情節，亦應認有重大虐待之行為，最高法院74年台上字第
      1870號判例意旨足資參照。另所謂虐待，謂予被繼承人以
      身體上或精神上痛苦之行為，且不以積極行為為限，更包
      括消極行為在內。又此表示，除以遺囑為之者外，為不要
      式行為，亦無須對於特定人為表示（最高法院72年度台上
      字第4710號裁判意旨可供參考）。
    2.經查，證人即訴外人陳科中之姪女呂乙○○業經到庭證稱
      ：「（問：陳科中有無提及有關遺產如何繼承）我與陳科
      中係鄰居，我經常回娘家，陳科中曾經對我說過原告人在
      阿根廷，要終止收養，他又不會辦，原告對他未盡孝道，
      連一張信都沒寄過，一杯茶都沒有端過，連尿水都不願分
      給原告。」「（問：陳科中在何種情形下跟你說這些話）
      就在80年陸續說這些事情。陳科中與太太生病的時候，被
      告夫妻照顧得很好，我回去的時候，陳科中有告訴我，我
      的遺囑已經寫好了，我不要給原告分財產，連尿水也不分
      給他。陳科中兒子死掉的時候，他說他已經無後，他也曾
      說過他的財產給被告就好，不要給原告分。」（見本院96
      年9 月3 日言詞辯論筆錄），已足認訴外人陳科中生前確
      有對外表示過原告喪失繼承權之意思。
    3.再參以原告自西元1987年2 月22日出境後，其各次入境日
      期分別為1988年12月、1992年1 月、1994年1 月及2 月、
      1995年6 月、1999年1 月及2 月、2005年1 月及9 月，各
      次留在臺灣之期間少則不到10天，多則1 個月至3 個月不
      等，是足認其入境時間非多，有內政部警政署入出境管理
      局95年10月23日函附原告入出國日期證明書在卷可稽，原
      告就其是否經常探視或以電話聯絡訴外人陳科中或以他法
      行使孝道之情，又均未能舉證以實，則訴外人陳科中憤而
      認此為重大精神上虐待而表示其不得繼承，亦與人之常情
      難稱有違。雖原告因長年旅居阿根廷，而客觀上確不可能
      時時刻刻對被繼承人盡其扶養、照顧之實，然原告仍非無
      可以他法盡其責任，而使訴外人陳科中心理上不致不平，
      原告既未能如此及之，則依前揭法律規定及最高法院判例
      意旨，自屬重大虐待無誤，其進而經訴外人陳科中對外表
      示不願其繼承之意；復參之訴外人陳科中亦於其所立之系
      爭遺囑中表示其遺產即如附表所示之土地，應全由被告2
      人繼承（系爭遺囑之真正，詳如後述），是訴外人陳科中
      於生前先表示原告不得繼承，次於系爭遺囑中未令原告得
      分其遺產，亦屬不違常理，而得認定無誤。故被告所抗辯
      稱原告已然喪失繼承權之事實，即足信為真實。
    4.綜上所述，可知原告於訴外人陳科中生前確有對其為重大
      虐待之情事且經訴外人陳科中表示其不得為繼承者，揆諸
      上揭法律規定及最高法院判例意旨，原告自已喪失其對於
      訴外人陳科中遺產之繼承權。
（二）就上開第(2)爭點而言：
    1.按代筆遺囑，由遺囑人指定3 人以上之見證人，由遺囑人
      口述遺囑意旨，使見證人中之一人筆記、宣讀、講解，經
      遺囑人認可後，記明年、月、日，及代筆人之姓名，由見
      證人全體及遺囑人同行簽名，遺囑人不能簽名者，應按指
      印代之，民法第1194條定有明文。代筆遺囑若未依此法定
      方式製作者，自屬無效（最高法院81年度台上字第484 號
      裁判意旨可供參考）。
    2.經查，系爭遺囑業經被繼承人陳科中生前於94年8 月28日
      指定訴外人邱正雄、陳如柳及陳棟興為見證人，由被繼承
      人陳科中口述遺囑意旨，使訴外人邱正雄筆記、宣讀、講
      解，並由訴外人陳如柳翻譯轉述，經訴外人陳科中認可後
      ，記明日期及代筆人邱正雄之姓名，由訴外人陳科中、陳
      如柳及陳棟興同行簽名，上情業經證人邱正雄、陳如柳及
      陳棟興到庭結證屬實（見本院95年11月20日言詞辯論筆錄
      ）。此外，訴外人陳科中於94年8 月28日代筆遺囑作成當
      日，雖係因病住院中，但其意識清楚無何心神喪失或精神
      耗弱之情形，除有財團法人佛教慈濟綜合醫院台北分院95
      年10月30日、12月5 日函附之病歷資料影本附卷足憑外，
      並經其當時之主治醫師即證人藍冑進到庭結證稱：「（問
      ：被繼承人於作成代筆遺囑當時意識是否清楚？有無能力
      簽名？）8 月中到9 月初住院，當時從頭到尾被繼承人意
      識均屬清楚的情況，我們醫生詢問他的病情，他都能清楚
      回答。但我沒有讓被繼承人寫過字，所以關於他能否自行
      簽名，我沒辦法確定。」（見本院96年3 月5 日言詞辯論
      筆錄），證人係屬專業人士，又與兩造無特殊之親誼故舊
      關係，其證言應屬可信。是依上開各證人之證述內容，已
      足見訴外人陳科中係於意識清楚狀態下作成代筆遺囑，確
      實具有意識能力，為完全行為能力人，雖其字體確顯歪斜
      ，然訴外人陳科中當時年事已高，又係在病房中所簽，則
      其字跡自難期端正，尚難以此空言質疑其簽名之真正。是
      原告主張訴外人陳科中之簽名為假乙節，即難採信。系爭
      遺囑為有效成立且屬真正乙節，則足認定為真實。
    3.另證人邱正雄雖稱其係於系爭遺囑作成前1 天即與被告甲
      ○○約好隔日去為代筆遺囑，與證人陳如柳供稱代書（即
      證人邱正雄）是當日找的等語有所出入；且證人陳如柳證
      稱係先由證人邱正雄擬草稿，與證人邱正雄所證述係依訴
      外人陳科中口述意旨寫就乙節亦有不符。然查，系爭遺囑
      係於94年間即已作成，距證人作證時間已1 年餘，則證人
      就細節部分之證述內容縱稍有扞挌，亦屬正常，原告就此
      所為證人證言不合之陳述，即不影響本院之認定結果。又
      證人邱正雄亦有證稱其宣讀系爭遺囑後，尚有請證人陳如
      柳以客家話說明予訴外人陳科中了解，是原告所指代筆之
      證人邱正雄與訴外人陳科中無法溝通乙節，仍無足採，自
      亦難影響上開判斷之結果。
（三）就上開第(3)爭點而言：按繼承人之特留分，依左列各款之
      規定：直系血親卑親屬之特留分，為其應繼分二分之一
      ，民法第1223條第1 款有明文規定。此條文已明示其所規
      定者為「繼承人」之特留分，則非繼承人者自不與之。而
      我國民法關於特留分之範圍，立法理由謂係採德國法系，
      但整個特留分制度則應屬日耳曼–法國法系統。例如民法
      雖有剝奪繼承權之規定，但亦設有一定之限制原因（民法
      第1145條規定參照），與德國民法大異其趣；且我國現行
      民法已刪除指定繼承人之規定，則係採法定繼承主義應屬
      無疑，而特留分之比例以應繼分為基準（民法第1123條規
      定參照），可知特留分制度係專為保障法定繼承人而設。
      我國特留分制度既屬日耳曼–法國法系統，則有繼承權人
      之人才能享有特留分權，因此，喪失繼承權人或拋棄繼承
      權人自無特留分權（參考學者林秀雄所著繼承法講義．西
      元2006年5 月初版第2 刷．第316 頁、第317 頁所採見解
      ）。本件原告已喪失對於訴外人陳科中遺產之繼承權，且
      系爭遺囑為真正，既均經認定如前，則依上揭法律規定及
      說明，原告就訴外人陳科中之遺產，已無特留分權，則其
      進而主張系爭遺囑處分之遺產，已侵害其特留分權利之部
      分，於法尚有未合，不能採信。
四、綜上所述，原告已喪失對訴外人陳科中遺產之繼承權，且更
    無特留分權利等事實，均足認定無誤。從而，原告依民法第
    1138條及第1141條之規定，主張其對訴外人陳科中之遺產有
    繼承權，而訴請判決如其先位聲明所示，為無理由，應予駁
    回；其進而主張若先位聲明為無理由，則依民法第1223條第
    1 款有關特留分之規定，亦得請求判決如備位聲明所示之部
    分，仍無理由，同應予以駁回。
五、本件事證已臻明確，原告雖聲請訊問證人陳福俊、陳如水，
    以證明訴外人陳科中未曾抱怨其有棄養之事，惟訴外人陳科
    中本即未必對所認識之每一親友皆會談及是否使原告喪失繼
    承權之情事，則上開證人即使證稱未曾聽聞，亦無礙於本院
    已為之判斷。又兩造其餘攻擊防禦方法及舉證，核均於判決
    之基礎及結果無影響，無庸一一論列，附此敘明。
據上論結，本件原告之訴均為無理由，依民事訴訟法第78條，判
決如主文。
中　　華　　民　　國　　96　　年　　9　　月　　17　　日
                  家事法庭法　官　張震武
以上正本係照原本作成
如對本判決上訴應於送達後20日內向本院提出上訴狀
中　　華　　民　　國　　96　　年　　9　　月　　17　　日
                          書記官　張淑芬
附表：
1.桃園縣大溪鎮○○段南興小段第92地號、地目建、面積141 平
  方公尺。
2.桃園縣大溪鎮○○段南興小段第92–1 地號、地目建、面積33
  平方公尺。
3.桃園縣大溪鎮○○段南興小段第92–2 地號、地目建、面積22
  平方公尺。
4.桃園縣大溪鎮○○段南興小段第92–4 地號、地目建、面積29
  平方公尺。
5. 桃園縣大溪鎮○○段南興小段第93地號、地目建、面積262平
   方公尺。
6.桃園縣大溪鎮○○段南興小段第93–2 地號、地目建、面積25
  平方公尺。
7.桃園縣大溪鎮○○段南興小段第93–6 地號、地目建、面積26
  平方公尺。
8.桃園縣大溪鎮○○段南興小段第94地號、地目建、面積121 平
  方公尺。
9.桃園縣大溪鎮○○段南興小段第99地號、地目田、面積477 平
  方公尺。
